臺灣高等法院民事判決　　　　　　　　　　　　　　九十二年度上易字第九一一號
　　上　訴　人　　　丙　○
　　兼訴訟代理人　　乙○○
　　被 上訴 人　　　甲○○○.
　　訴訟代理人　　　司徒美慧
右當事人間請求損害賠償事件，上訴人對於中華民國九十二年七月二十二日臺灣士林
地方法院九十一年度訴字第九八二號第一審判決提起上訴，本院於中華民國九十三年
二月十日言詞辯論終結，判決如下：
    主    文
上訴駁回。
第二審訴訟費用由上訴人連帶負擔
    事    實
甲、上訴人方面：
一、聲明：
（一）原判決不利於上訴人部分廢棄。
（二）右廢棄部分，被上訴人在第一審之訴及其假執行之聲請均駁回。
二、陳述：除與原判決記載相同者，茲引用外，補稱略以：
（一）上訴人丙○確實並非故意傷害被上訴人：
  １、上訴人丙○自始面對被上訴人之挑釁與推扯，本不願搭理，後來僅為躲避被上
      訴人之攻擊，始啟動車輛，從無傷害被上訴人之意，該汽車於當時對上訴人丙
      ○而言，僅係一個防護罩，而非逞兇之工具。若非被上訴人為阻止上訴人丙○
      離開而撲身向前，本不致發生被上訴人小腿接觸上訴人丙○車輪或跌倒之情事
      ，此情形實非上訴人丙○於啟動車輛行進時所得預見，上訴人丙○之所為，主
      觀上無侵害被上訴人權利之故意或過失；又本件事發當時上訴人丙○於慌亂中
      汽車離合器未踩好而熄火，車子順著斜坡滑向原處，客觀上亦無傷害被上訴人
      之行為。
  ２、原審判決忽略本件刑事部分有關證人張萬成、賴民禮、KNAPP RAIF之證詞，亦
      未慮及事發當時被上訴人先對上訴人丙○咆哮推扯，在奪下上訴人丙○手中之
      手電筒時，隨即以之砸毀駕駛座旁之車窗玻璃、後照鏡及擋風玻璃等，前後過
      程不過數分鐘，在此極短暫且突遭襲擊之情況下，上訴人丙○又正好坐在駕駛
      座上，為防衛自己而啟動引擎離開被上訴人之攻擊，乃極為自然之行為。
（二）上訴人乙○○雖名下有房地一筆及車子一輛，惟上訴人乙○○所有之門牌號碼
      台北市○○區○○路二十一號四樓房地，係屋齡二十五年、坪數二十餘坪之老
      舊房屋，市價約新台幣（下同）二百八十萬元左右，上訴人乙○○為購得上開
      房地曾向陽信商業銀行股份有限公司貸款二百五十萬元（設定本金最高限額三
      百萬元）；另上訴人乙○○係以駕駛計程車為業，所有之國瑞牌小營業客車係
      向良京實業股份有限公司以分期付款方式購買，至九十四年七月二十四日止，
      上訴人乙○○仍需每月攤付二萬零四百元予出賣人，且上訴人乙○○亦需負擔
      植物人母親於台北市私立慈恩老人養護所每月二萬五千元之養護費，上訴人乙
      ○○之經濟狀況甚差，原法院未審酌上開情事而命上訴人應給付被上訴人之精
      神慰撫金二十萬元，實嫌過高，上訴人無力負擔。
三、證據：除援用第一審所提證據外，補提上訴人乙○○所有上開房地之土地暨建物
    登記謄本、上訴人乙○○以分期付款方式向良京實業股份有限公司購買上述車輛
    之附條件買賣契約、分期繳款收據暨行車執照、台北市私立慈恩老人養護所自費
    養護費用定型化契約為證。
乙、被上訴人方面：
一、聲明：上訴駁回。
二、陳述：除與原判決記載相同者，茲引用外，補稱略以：
（一）本件刑事部分被上訴人之所以委任律師係因上訴人請其鄰居於庭上為不實陳述
      指稱係被上訴人先打車子之後才被輾過，為上訴人丙○脫罪及醜化被上訴人。
      被上訴人年事已高，在身心受創後，精神上無法承受，乃委任律師伸張正義，
      並非為其毀損辯護。因被上訴人是在被輾過後，於鉅痛之下為免被壓死才敲打
      車子，被上訴人才下車，被上訴人委任律師之費用和上訴人丙○傷害行為間有
      直接關係，故請求其賠償律師費用。
（二）上訴人丙○僅年滿十八歲即有能力供養車子且開車傷害被上訴人，行為殘暴，
      卻於其應負賠償責任時即以其經濟狀況不佳為由推託。被上訴人原以藝術創作
      維生，於本件事發後，身心受創，不僅無法從事創作，更持續回想事發經過及
      本件刑事部分證人偽稱之證言，導致病情嚴重，生活無法自理，被上訴人來日
      不多，請求之精神賠償並不為過。
三、證據：除援用第一審所提證據外，補提行政院國軍退除役官兵輔導委員會台北榮
    民總醫院（下稱台北榮總）精神科診斷證明書為證。
丙、本院依職權調閱本院九十一年度上易字第二四八六號卷（含台灣士林地方法院八
    十九年度易字第九一七號卷、台灣士林地方法院檢察署八十九年度偵字第二二一
    四號卷）。
    理    由
一、本件被上訴人起訴主張其於民國八十九年一月十五日下午五時許駕駛車牌ＥＣ－
    ２６２７號小客車，行經台北市○○區○○路二十一號前，上訴人丙○未注意後
    方來車，即開啟車牌號碼ＥＶ－６３３２號小客車之左側車門，被上訴人受驚下
    車找上訴人丙○理論，上訴人丙○除辱罵被上訴人外，並取出一支手電筒欲攻擊
    被上訴人，幸為被上訴人搶下，上訴人丙○即關門上車，基於殺人之犯意，駕車
    衝撞被上訴人，致被上訴人受有左側足部內外踝骨骨折、左小腿挫傷及擦傷、左
    手小指指甲脫落及遠側指骨骨折等傷害，而上訴人乙○○為上訴人丙○之法定代
    理人，爰依民法第一百八十四條、第一百九十五條、第一百八十七條第一項之規
    定，請求上訴人連帶給付醫療費用三萬六千八百四十四元、律師費用二十萬元及
    非財產上損害五十萬元，合計七十三萬六千八百四十四元，及自九十年三月二十
    八日起計算之法定遲延利息等語（其中之醫療費用八千五百七十三元、律師費用
    二十萬元及非財產上損害三十萬元，合計五十萬八千五百七十三元部分，經原審
    判決被上訴人敗訴部分，未經被上訴人上訴聲明不服，而告確定）
二、上訴人則以：上訴人丙○自始面對被上訴人之挑釁與推扯，本不願搭理，後來僅
    為躲避被上訴人之攻擊，始啟動車輛，從無傷害被上訴人之意思，若非被上訴人
    為阻止上訴人丙○離開而撲身向前，本不致發生被上訴人小腿接觸上訴人丙○車
    輪或跌倒之情事，此情形實非上訴人丙○於啟動車輛行進時所得預見，上訴人丙
    ○之所為，主觀上無侵害被上訴人權利之故意或過失；上訴人丙○係於慌亂中汽
    車離合器未踩好而熄火，車子順著斜坡滑向原處，客觀上亦無傷害被上訴人之行
    為。而上訴人乙○○雖名下有房地一筆及車子一輛，惟上訴人乙○○所有之門牌
    號碼台北市○○區○○路二十一號四樓房地，係屋齡二十五年、坪數二十餘坪之
    老舊房屋，市價約二百八十萬元左右，上訴人乙○○為購得上開房地而向陽信商
    業銀行股份有限公司貸款二百五十萬元（設定本金最高限額三百萬元）；另上訴
    人乙○○係以駕駛計程車為業，所有之國瑞牌小營業客車係向良京實業股份有限
    公司以分期付款方式購買，至九十四年七月二十四日止，上訴人乙○○仍需每月
    攤付二萬零四百元予出賣人，且上訴人乙○○亦需負擔植物人母親於台北市私立
    慈恩老人養護所每月二萬五千元之養護費，上訴人乙○○之經濟狀況甚差，原法
    院未審酌上開情事而判命上訴人應給付被上訴人之精神慰撫金二十萬元，實嫌過
    高，上訴人無力負擔等語，資為抗辯。
三、經查：本件被上訴人於八十九年一月十五日下午五時許駕駛車牌ＥＣ－２６２７
    號小客車，行經台北市○○區○○路二十一號前，與上訴人丙○發生爭執並受有
    左側足部內外踝骨骨折、左小腿挫傷及擦傷、左手小指指甲脫落及遠側指骨骨折
    等情，業據本院依職權調閱本院九十一年度上易字第二四八六號卷（含台灣士林
    地方法院八十九年度易字第九一七號卷、台灣士林地方法院檢察署八十九年度偵
    字第二二一四號卷），查核屬實，且為兩造所不爭執。另被上訴人因本件事故支
    出之醫療費用部分，經原法院依被上訴人所提出其於台北榮總及振興醫院診療之
    費用單據（見原審卷第一○九頁、第一五三至一六三頁、第一六六、一六八、一
    七二頁），認定被上訴人得請求之金額為二萬八千二百七十一元，上訴人就此部
    分之費用於本院審理時已不再爭執（見本院卷第五七頁之九十二年十二月三十一
    日準備程序筆錄、第六七頁之九十三年二月十日言詞辯論筆錄），堪信此部分之
    事實為真正。
四、本件經本院於九十二年十二月三十一日與兩造整理並協議簡化之爭點為：（見本
    院卷第五六至五七頁之準備程序筆錄）
（一）上訴人丙○對於被上訴人所受之傷害，應否負責？
（二）上訴人丙○如應負責，被上訴人請求之精神損失金額，究應若干始為合理？
    爰分述之如下：
（一）上訴人丙○對於被上訴人所受之傷害，應否負責？
  １、按因故意或過失，不法侵害他人之權利者，負損害賠償責任；又無行為能力人
      或限制行為能力人，不法侵害他人之權利者，以行為時有識別能力為限，與其
      法定代理人連帶負損害賠償責任，民法第一百八十四條第一項前段、第一百八
      十七條第一項前段分別定有明文。
  ２、查被上訴人於八十九年一月十五日下午五時五十分許，駕駛車牌ＥＣ─二六二
      七號自用小客車搭載其妻司徒美慧，沿台北市○○區○○路往山上方向行駛，
      途經台北市○○區○○路二十一號前時，適有上訴人丙○駕駛車牌ＥＶ─六三
      三二號自小客車於路邊停車後，疏未注意後方來車即貿然開啟車門，被上訴人
      見狀及時向左閃避始未造成事故；被上訴人遂下車與上訴人丙○理論，雙方因
      語言差異無法溝通，被上訴人以手推擠上訴人丙○，上訴人丙○亦回罵「神經
      病」，並進入車內取出長柄黑色手電筒一支，被上訴人唯恐上訴人丙○對其不
      利隨即搶下手電筒，上訴人丙○見狀立即躲入車內鎖住車門，被上訴人因不滿
      上訴人丙○之處理態度又無法打開其車門，竟基於毀損之犯意，持該長柄手電
      筒敲打被告丙○所駕小客車前擋風玻璃、左照後鏡、左前車門玻璃、引擎蓋，
      卻因重心不穩而跌倒坐在車旁，惟仍持續敲擊該車輛，上訴人丙○見狀為躲避
      被上訴人攻擊，明知被上訴人跌坐在其車輛左前方，如將車輛駛出停車位置向
      左駛入道路，勢必撞及被上訴人致其受傷，竟基於傷害被上訴人之未必故意，
      將車輛向左駛出，被上訴人見狀為避免遭車輛輾壓，即以手撐地往後閃避，但
      左腳踝仍遭上訴人丙○車子左前輪衝撞，致左足脛骨內踝、脛骨遠端骨折，及
      因閃避時造成右小腿挫傷及擦傷、左手小指指甲脫落及遠側指骨骨折等傷害，
      被上訴人受傷後仍持續敲打上訴人丙○前開小客車，致前擋風玻璃、左車門玻
      璃、左側照後鏡及左前Ａ柱板金損壞、引擎蓋凹陷不堪用，足以生損害於上訴
      人丙○，經被上訴人之妻司徒美慧及路人制止，上訴人丙○始將車輛退回原位
      ，並由對面商家報警處理等情，業據本院依職權調閱本院九十一年度上易字第
      二四八六號卷、台灣士林地方法院八十九年度易字第九一七號卷及台灣士林地
      方法院檢察署八十九年度偵字第二二一四號卷內所有資料查明無訛。
　３、被上訴人雖主張其係遭上訴人所駕之車輾過後，在鉅痛之下為免被壓死始敲打
      車子等語，惟查兩造發生爭吵後，上訴人丙○進入車內拿出長柄手電筒後隨即
      為被上訴人搶走，並持以敲擊上訴人丙○車輛，因站立不隱而跌倒地後仍持續
      敲打，致上訴人丙○所有之小客車前擋風玻璃、左車門玻璃、左側照後鏡及左
      前Ａ柱板金、引擎蓋等處損壞等情，已據上訴人丙○於台灣士林地方法院院及
      台灣高等法院刑事庭審理時指訴甚詳，並有車輛毀損照片及車輛修理之出貨單
      、估價單、信用卡簽帳單多紙附於各該刑事卷可稽，即被上訴人亦不否認確曾
      持手電筒敲擊上訴人丙○車輛造成損壞，是上訴人丙○車輛遭原告敲擊損壞之
      事實已堪認定。被上訴人雖一再以前詞置辯，而其妻司徒美慧於台灣士林地方
      法院刑事庭訊問時亦供證被上訴人係被車輛輾壓後才敲打車子，先前並未拿手
      電筒敲擊車輛等語，惟證人司徒美慧係被上訴人之妻，其證詞難免有偏頗之虞
      ，且其他在場目擊之證人賴民禮、張萬成、德籍ＫＮＡＰＰＲＡＬＦ等三人於
      台灣士林地方法院刑事庭訊問時均一致供證被上訴人係在搶得手電筒後即開始
      敲打上訴人丙○車輛，核與上訴人丙○指述情形相符，被上訴人雖指上訴人丙
      ○與證人ＫＮＡＰＰＲＡＬＦ等人於台灣士林地方法院刑事庭訊問時之證詞與
      先前偵查中供述不一或有部分瑕疵，因認係勾串不實之供證，惟按告訴人、證
      人之陳述有部分前後不符，或相互間有所歧異時，究竟何者為可採，法院仍得
      本其自由心證予以斟酌，非謂一有不符或矛盾，即應認其全部均為不可採信；
      尤其關於行為動機、手段及結果等之細節方面，告訴人之指陳，難免故予誇大
      ，證人之證言，有時亦有予渲染之可能；然其基本事實之陳述，若果與真實性
      無礙時，則仍非不得予以採信（最高法院七十四年台上字第一五九九號判例參
      照）。是上訴人丙○及上開證人陳述事實經過，或因時間日遠而記憶不清，致
      供述前後不符，但對於被上訴人係搶得手電筒後即敲打車輛之基本事實均供證
      明確，本院自得予以採信，另依上訴人丙○所駕車輛受損情形以觀，前擋風玻
      璃有蜘蛛網狀破裂痕跡，果如被上訴人所辯係倒地遭車輛輾壓時才持手電筒敲
      打所致，則因人倒於低處持手電筒上仰敲打高處之擋風玻璃，勢必為車輛左前
      Ａ柱所擋而無法直接擊中前擋風玻璃，除非是刻意向外伸直上臂再回擊擋風玻
      璃始能直接擊中，但以其所述情況緊急狀況顯無此種可能，應係自站立時即敲
      打擋風玻璃等處，於倒地後仍持續敲擊，始可能造成車輛此種損壞，又上訴人
      丙○雖先有自車內取出長柄手電筒之行為，但被上訴人既已搶下該手電筒，即
      無受手電筒攻擊之危險，其竟持該手電筒敲擊上訴人丙○車輛，自無對現時不
      法侵害之正當防衛可言，此已經臺灣士林地方法院院刑事庭以被上訴人犯毀損
      罪，判處罰金五千元（銀元），因被上訴人不服提起上訴，亦經本院刑事庭判
      決駁回上訴確定，有上開卷宗可憑，故被上訴人之上揭主張應不足採。
  ４、上訴人丙○雖否認有故意傷害被上訴人之主觀意思及客觀行為等語，惟查被上
      訴人因遭上訴人丙○車輛輾壓及閃避時磨地面，致左足脛骨內踝、脛骨遠端骨
      折、右小腿挫傷及擦傷、左手小指指甲脫落及遠側指骨骨折受傷等情，並有振
      興醫院診斷證書附於上開卷可按，且負責診治被上訴人之振興醫院醫師周溫祥
      亦於上開案件函稱本件外傷情形，較不可能是自己踹踢或輾過造成，較可能是
      被撞到或急速足踝的扭動所造成，有回函一紙附於臺灣士林地方法院上揭刑事
      卷可憑，而被上訴人當日所穿著之牛仔褲上輪胎痕，經臺灣士林地方法院送請
      內政部警政署刑事警察局鑑驗結果亦與上訴人丙○所駕車輛前輪胎痕相符，研
      判可能係與輪胎側邊接觸所造成，亦有該局鑑驗通知書一紙附於上揭刑事卷可
      證，足見上訴人丙○所駕車輛確有衝撞被上訴人無誤，而其所受傷勢究係直接
      受撞造成，或因閃避輾壓移動時磨擦地面所致，均為上訴人丙○移動車輛行為
      所造成，參以被上訴人係七十餘歲之老人，受外力撞及自有可能造成骨折，而
      具有相當之因果關係。且上訴人丙○自陳因被上訴人當時係敲打其車輛左前側
      ，則其車輛自路邊駛離僅能向左駛入車道，已可預見必將撞及被上訴人而造成
      其受傷，竟仍無視於此執意將車輛向左駛出，終致撞及被上訴人使之受傷，顯
      有傷害被上訴人之未必故意甚明，此亦經臺灣士林地方法院院刑事庭以上訴人
      丙○犯傷害罪判處有期徒刑四月在案，上訴人丙○因不服提起上訴，亦經本院
      刑事庭判決駁回上訴確定，有上揭卷宗可憑，是上訴人丙○辯稱其無故意傷害
      被上訴人之主觀意思及客觀行為等語，亦不足採。
  ５、如上所述，上訴人丙○因不法侵害被上訴人之身體，自應賠償被上訴人因之所
      受之損害。而上訴人丙○係七十年三月三日生，上訴人乙○○為上訴人丙○之
      父，上訴人丙○於上開時地不法侵害被上訴人之身體時，為七歲以上，未滿二
      十歲之限制行為能力人，且於行為時具有意識能力，依上述１之說明，上訴人
      乙○○自應與上訴人丙○就上揭侵權行為對被上訴人所造成之傷害負連帶賠償
      之責。
（二）上訴人丙○如應負責，被上訴人請求之精神損失金額，究應若干始為合理？
  １、按不法侵害他人之身體者，被害人雖非財產上之損害，亦得請求賠償相當之金
      額，民法第一百九十五條第一項定有明文。而非財產上損害賠償金額之多寡，
      應斟酌雙方之身分、地位、資力與加害之程度及其他各種情形核定相當之數額
      。其金額是否相當，自應依實際加害情形與被害人所受之痛苦及雙方之身分、
      地位、經濟狀況等關係決定之，最高法院八十五年度台上字第四六０號判決可
      資參照。此外，於非財產上損害賠償金額之量定方面，加害人所為行為係基於
      故意或過失，對於被害人之苦痛、怨憤之慰藉，往往具有密切之關係，在以故
      意傷害之情形，被害人怨憤深、苦痛難忘，如係因一時疏忽肇致傷害，被害人
      容有寬恕之心；被害人感受有異，慰藉程度亦應有所不同（參見王澤鑑先生著
      民法學說與判例研究第二冊第二七六頁）。
  ２、本件被上訴人基於毀損之犯意，持長柄手電筒敲打上訴人丙○所駕小客車前擋
      風玻璃、左照後鏡、左前車門玻璃、引擎蓋，上訴人丙○見狀為躲避攻擊，明
      知被上訴人跌坐在其車輛左前方，如將車輛駛出停車位置向左駛入道路，勢必
      撞及被上訴人致其受傷，竟基於傷害被上訴人之未必故意，將車輛向左駛出致
      撞及被上訴人，致被上訴人受有如上述之傷害，均如上所述。本院爰審酌被上
      訴人係大學畢業，為退休教師，子女住於美國均已成年，其每月向美國政府領
      取二萬五千元之養老金。而上訴人丙○係高中畢業，甫於九十二年二月一日退
      役，目前在西歐加油站打工，名下尚無任何財產，上訴人乙○○則係服務於得
      盛交通有限公司擔任計程車駕駛，名下有如上所述之一筆房地產暨一輛汽車，
      此為兩造所不爭執（見原審卷第七八至八○頁之言詞辯論筆錄及本院第六五至
      六八頁之言詞辯論筆錄），且有財政部財稅資料中心於九十二年四月九日以資
      五字第九二○五四二八四號函附之上訴人財產資料（見原審卷第一三○頁至一
      三四頁）、上訴人乙○○所有上開房地之土地暨建物登記謄本、上訴人乙○○
      以分期付款方式向良京實業股份有限公司購買上述車輛之附條件買賣契約、分
      期繳款收據暨行車執照、台北市私立慈恩老人養護所自費養護費用定型化契約
      可憑。又被上訴人係因上訴人丙○未必故意之傷害行為致其受有左足脛骨內踝
      、脛骨遠端骨折、右小腿挫傷及擦傷、左手小指指甲脫落及遠側指骨骨折等傷
      害，並引發創傷後壓力症候群，其肉體、精神所受之痛苦非輕等一切情狀，認
      被上訴人請求之精神上之損害賠償金額應以二十萬元為適當，上訴人辯稱：原
      審命上訴人應給付被上訴人之精神慰撫金二十萬元，實嫌過高等語，亦不可採
      。
五、按「二人互負債務，而其給付種類相同，並均屆清償期者，各得以其債務，與他
    方之債務，互為抵銷。但依債之性質不能抵銷或依當事人之特約不得抵銷者，不
    在此限」、「損害之發生或擴大，被害人與有過失者，法院得減輕賠償金額，或
    免除之」民法第三百三十四條第一項、第二百十七條第一項固有明文。惟「因故
    意侵權行為而負擔之債，其債務人不得主張抵銷」同法第三百三十九條亦有明文
    ，又雙方互為侵權行為，與雙方行為為損害之共同原因者有別，無上揭民法第二
    百十七條過失相抵原則之適用，最高法院六十八年台上字第九六七號著有判例，
    如上所述，本件上訴人丙○之傷害行為與被上訴人之毀損行為，均屬於故意之侵
    權行為，因故意侵權行為而負擔之債，不得主張抵銷，且係互為侵權行為，與雙
    方行為為損害之共同原因者有別，依上說明，自無民法第三百三十四條抵銷要件
    及同法第二百十七條過失相抵之適用。從而，被上訴人本於民法第一百八十四條
    第一項前段、第一百九十五條第一項、第一百八十七條第一項之規定，訴請上訴
    人連帶賠償二十二萬八千二百七十一元（醫療費用二萬八千二百七十一元及非財
    產上之損害賠償金額二十萬元），及自九十年三月二十八日（即起訴狀繕本送達
    翌日）起至清償日止，按年息百分之五計算之利息，為有理由，應予准許。則原
    審判命上訴人如數給付並為假執行之宣告，且認本件無民法第三百三十四條抵銷
    要件及同法第二百十七條過失相抵之適用，於法並無不合。上訴意旨指摘原判決
    不當，求予廢棄改判，為無理由，應予駁回其上訴。
六、本件事證已臻明確，兩造其餘之攻擊、防禦方法，核與判決結果不生影響，爰毋
    庸一一論述，併此敘明。
七、據上論結，本件上訴為無理由，依民事訴訟法第四百四十九條第一項、第八十五
    條第二項，判決如主文。
中　　　華　　　民　　　國　　九十三　　年　　　二　　　月　　 十七 　　日
                              民事第十六庭
                            　　　審判長法  官  許  正  順
                                  　　　法  官　翁  昭  蓉
                                  　　　法  官  陳  邦  豪
正本係照原本作成。
不得上訴。
中　　　華　　　民　　　國　　九十三　　年　　　二　　　月　　 十八 　　日
　　　　　　　　　　　　　　　　　　　　書記官  張  淑  芬
